【裁判字號】    98,訴,217
【裁判日期】    980407
【裁判案由】    損害賠償
【裁判全文】
臺灣臺中地方法院民事判決               98年度訴字第217號
原      告    乙○○
兼訴訟代理人  辛○○
被      告    戊○○
              甲○○
              己○○
              庚○○
              丁○○
              丙○○
上列  六人
訴訟代理人    陳惠伶  律師
上列被告因妨害名譽案件（本院97年度沙簡字第659號），經原
告提起刑事附帶民事訴訟請求損害賠償（本院97年度沙簡附民字
第33號），本院沙鹿簡易庭裁定移送前來，本院於民國98年3月2
4日言詞辯論終結，判決如下：
    主      文
被告戊○○、甲○○、己○○、庚○○、丁○○、丙○○應依序
給付原告乙○○新臺幣貳萬元、新臺幣參萬元、新臺幣貳萬元、
新臺幣壹萬元、新臺幣貳萬元、新臺幣壹萬元，及均自民國九十
七年十月四日起至清償日止，按週年率百分之五計算之利息。
被告戊○○應給付原告辛○○新臺幣貳萬元，及自民國九十七年
十月四日起至清償日止，按週年率百分之五計算之利息。
原告其餘之訴駁回。
本判決原告乙○○勝訴部分得假執行。但被告戊○○、甲○○、
己○○、庚○○、丁○○、丙○○如依序以新臺幣貳萬元、新臺
幣參萬元、新臺幣貳萬元、新臺幣壹萬元、新臺幣貳萬元、新臺
幣壹萬元，為原告乙○○預供擔保，得免為假執行。
本判決原告辛○○勝訴部分得假執行。但被告戊○○如以新臺幣
貳萬元為原告辛○○預供擔保，得免為假執行。
原告其餘假執行之聲請駁回。
    事實及理由
一、原告主張：被告戊○○、甲○○、己○○、庚○○、丁○○
    、丙○○等六人於民國95年12月4日22時許，在公眾得出入
    之台中縣大甲鎮中山里福山宮前，參加福山宮三官大帝聖誕
    千秋之祭典時，就三官大帝聖像之供奉事宜與中山里里長即
    原告乙○○及其夫即原告辛○○發生爭執。被告戊○○、甲○○、己○○、庚○○、丁○○、丙○○竟分別以如附表所
    示之言語辱罵原告乙○○、辛○○，嚴重侵害原告乙○○、
    辛○○之名譽，造成原告乙○○、辛○○精神上大受打擊，
    受有非財產上之損害，爰依侵權行為法律關係，提起本件訴
    訟，請求被告負損害賠償責任等語。並聲明：(一)被告戊○○、甲○○、己○○、庚○○、丁○○、丙○○應依序給付
    原告乙○○新臺幣（下同）50萬元、70萬元、70萬元、10萬
    元、70萬元、10萬元，及均自起訴狀送達之翌日（97年10月
    4日）起至清償日止，按週年率百分之5計算之利息。（二）
    被告戊○○應給付原告辛○○20萬元，及自起訴狀送達之翌
    日（97年10月4日）起至清償日止，按週年率百分之5計算之
    利息。
二、被告則以：原告辛○○、乙○○夫婦於95年11月27日向中山
    里三官大帝丙戌年值年爐主王明祥借用三官大帝、土地公兩
    尊神像，事後拒絕歸還，避不見面。因95年12月4日晚上11
    時三官大帝聖誕千秋祝壽慶典即將屆至，惟前開兩尊神像尚
    未請回，被告甚感著急，遂於當日晚上10時許，前往福山宮
    請回該兩尊神像，由於原告仍拒不歸還，雙方人員為此發生
    爭執，互有言詞上之叫囂。而被告確實鄙視原告夫婦之行為
    ，方會對其等指稱「骯髒鬼」、「中山里的恥辱」、「中山
    里的恥辱，遇到這種里長」、「沒見笑」、「中山里的恥辱
    ，有這種里長」、「中山里的恥辱，哪有這種里長」、「你
    里長沒見笑」、「中山里的見笑，有這種里長」、「骯髒鬼
    ，呸」、「妳啥小，妳算什麼」、「妳啥小」、「沒見笑」
    等言詞。被告就原告夫婦之行徑為負面言詞之評論，為「批
    評」之言詞，並「回應」原告夫婦之叫囂，即使讓人感覺較
    為粗俗，但並非三字經、五字經之類之言詞，法律當無從予
    以限制，應屬言論自由之範圍。且當時雙方各有支持之民眾
    ，並不會因被告使用前開言詞批評原告夫婦，而對原告夫婦
    之社會評價予以貶抑，故原告夫婦之名譽實際上並未受到侵
    害。縱認被告對原告有妨害名譽之行為，惟本事件之發生，
    除了係因原告借用神像拒不歸還外，尚因被告在取神像之際
    ，原告夫婦亦對被告有傷害（原告乙○○抓被告戊○○、丁○○頭髮）、謾罵 (原告夫婦對被告等人予以謾罵)之行為
    所致，故有民法第217條過失相抵法則之適用等語資為抗辯
    。並聲明：(一)駁回原告之訴。(二)如受不利判決，願供擔
    保請准宣告免為假執行。
三、得心證之理由：
（一）本件原告主張之事實，業據其提出臺灣臺中地方法院檢察
      署檢察官96年度偵字第14157號聲請簡易判決處刑書影本
      一件為證，並有本院沙鹿簡易庭97年度沙簡字第659號刑
      事簡易判決書一件附卷可稽，而被告戊○○、甲○○、己○○、庚○○、丁○○、丙○○對於其在公眾得出入之台
      中縣大甲鎮中山里福山宮前分別以如附表所示之言語指稱
      原告乙○○、辛○○等事實亦不爭執，並以前開情詞置辯
      ，是本件應審究者，厥為被告之行為，有無造成原告名譽
      之損害？有無過失相抵法則之適用？
（二）按民法上名譽權之侵害非即與刑法之誹謗罪相同，名譽有
      無受損害，應以社會上對個人評價是否貶損作為判斷之依
      據，苟其行為足以使他人在社會上之評價受到貶損，不論
      其為故意或過失，均可構成侵權行為，其行為不以廣佈於
      社會為必要，僅使第三人知悉其事，亦足當之，最高法院
      90年台上字第646號判例意旨參照。是所謂之名譽，乃指
      人格之社會評價，名譽有無受侵害，應以社會上對其評價
      是否貶損以為斷。本件附表所示之言語，均係以使人難堪
      為目的之謾罵，其意義已表示不屑、輕蔑及鄙視，並無善
      意「批評」之意見在內，顯非言論自由保障之範圍，則被
      告辯稱係言論自由，自非可採；又被告於公開場合以如附
      表所示之言語謾罵原告，即有公開貶抑原告人格之意涵，
      足以對於原告個人在社會上所保持之人格及地位，達貶損
      其評價之程度；且被告對原告所為之輕蔑表示，已足使原
      告在精神上、心理上感受到難堪，是被告所為，足以毀損
      原告名譽之事，應認係對原告等名譽之侵害，原告前開主
      張，堪予採信。
（三）至於被告另辯：雙方係因原告借用神像後，拒絕歸還，致
      發生爭執等語，縱屬實情，亦僅能另循法律途逕解決，尚
      不得資為謾罵原告之理由，是此部分亦不得據為有利於被
      告之認定。
（四）再按損害之發生或擴大，被害人與有過失者，法院得減輕
      賠償金額，或免除之，民法第217條第1項定有明文。又雙
      方互毆即雙方互為侵權行為，與雙方行為為損害之共同原
      因者有別，無民法第217條過失相抵原則之適用，最高法
      院68台上字第967號判例意旨參照。是構成與有過失，必
      須雙方之行為係損害之共同原因，亦即因雙方均有過失行
      為，始造成此損害之發生。本件被告雖又抗辯：兩造發生
      爭執時，原告乙○○抓被告戊○○、丁○○頭髮，原告亦
      對被告等人予以謾罵，有過失相抵法則之適用等語，固據
      被告提出照片三幅為證，然被告前開所辯縱為真實，亦屬
      原告行為對被告構成侵權行為問題，亦即仍屬兩造互為侵
      權行為，原告行為非屬原告所受損害之共同原因，則依前
      揭說明，尚不得主張過失相抵，被告據此抗辯原告對損害
      之發生與有過失云云，即非可採。
（五）另按不法侵害他人之名譽者，被害人雖非財產上之損害，
      亦得請求賠償相當之金額，為民法第195條第1項所明定。
      而所謂相當，自應以實際加害情形與其名譽影響是否重大
      ，及被害者之身分地位與加害人經濟狀況等關係定之，最
      高法院47年台上字第1221號判例意旨參照。本件被告戊○○、甲○○、己○○、庚○○、丁○○、丙○○在公眾得
      出入之場所，分別以如附表所示之言語辱罵原告乙○○、
      辛○○，自係不法侵害原告乙○○、辛○○之名譽，原告
      請求賠償非財產上損害，自屬有據。查原告乙○○係高中
      肄業，目前擔任里長，月收約4萬5千元；原告辛○○係高
      中畢業，目前為交通部郵政總局公務人員，月收入約9萬
      元；被告戊○○係高中畢業，以販賣便當為業，月薪約1
      萬5千元；被告甲○○係高職畢業，從事壽險業務，月薪
      約3萬元；被告己○○係國小肆業，現無工作；被告庚○○係國中畢業，為油漆工，月薪約1萬5千元；被告丁○○
      係國中畢業，負責家務；被告丙○○未受教育，平日撿拾
      回收物，所得金額甚低等情，分別據原告於本院言詞辯論
      期日及被告等以書狀所陳明；又兩造之財產狀況，亦有本
      院依職權向稅務電子閘門調取之財產調件明細表8份附卷
      可稽。本院斟酌兩造之身分地位、教育程度、及兩造發生
      爭執之時間、地點、當時情境，並原告在社會上之評價受
      到貶損程度等，認原告請求被告給付10萬元至70萬元不等
      之精神慰撫金，尚嫌過高，以被告戊○○、甲○○、己○○、庚○○、丁○○、丙○○依序給付原告乙○○2萬元
      、3萬元、2萬元、1萬元、2萬元、1萬元；被告戊○○則
      給付原告辛○○2萬元，方屬相當，故原告於此範圍內慰
      撫金之請求，自屬有據，應予准許。
（六）綜上所述，原告等依侵權行為法律關係，請求被告戊○○
      、甲○○、己○○、庚○○、丁○○、丙○○依序給付原
      告乙○○2萬元、3萬元、2萬元、1萬元、2萬元、1萬元，
      及均自起訴狀送達之翌日即97年10月4日起至清償日止，
      按週年率百分之五計算之利息。被告戊○○給付原告辛○○2萬元，及自起訴狀送達之翌日即97年10月4日起至清償
      日止，按週年率百分之五計算之利息，為有理由，應予准
      許。逾此部分之請求，則於法無據，應予駁回。
四、本判決所命給付之金額未逾50萬元，爰依民事訴訟法第389
    條第1項第5款之規定就原告勝訴部分依職權宣告假執行。又
    被告均陳明願供擔保請准為免予假執行之宣告，經核於法並
    無不合，依法酌定相當之擔保金額予以准許。至於原告敗訴
    部分，其假執行之聲請亦失所附麗，應併予駁回。
五、本件事證已臻明確，兩造其餘攻擊防禦方法及舉證，經審酌
    後，均與判決結果無影響，爰不逐一論述。
六、本件原告提起刑事附帶民事訴訟，而由本院刑事庭依刑事訴
    訟法第504條第1項規定，裁定移送前來，依同條第2項規定
    免繳納裁判費，於本院審理期間，本件亦無其他必要訴訟費
    用，是並無訴訟費用負擔問題，併予敘明。
中    華    民    國    98    年    4     月    7     日
                  民事第二庭    法  官  楊國精
正本係照原本作成。
如對本判決上訴，須於判決送達後20日內向本院提出上訴狀。
中    華    民    國    98    年    4     月    7     日
                                書記官
附表：
┌────┬────────┬─────────────┐
│被  告  │  辱罵對象      │      辱罵言語            │
├────┼────────┼─────────────┤
│戊○○  │ 乙○○、辛○○ │接續辱罵：「骯髒鬼」（台語│
│        │                │8次。                     │
├────┼────────┼─────────────┤
│甲○○  │ 乙○○         │接續辱罵：「中山里的恥辱」│
│        │                │、「中山里的恥辱，遇到這種│
│        │                │里長」、「沒見笑」 (台語) │
│        │                │、「中山里的恥辱，有這種里│
│        │                │長」、「中山里的恥辱，哪有│
│        │                │這種里長」。              │
├────┼────────┼─────────────┤
│己○○  │  乙○○        │接續辱罵：「骯髒鬼，呸」2 │
│        │                │次 (均台語)。             │
├────┼────────┼─────────────┤
│庚○○  │  乙○○        │辱罵：「妳啥小，妳算什麼」│
│        │                │(台語)。                  │
├────┼────────┼─────────────┤
│丁○○  │  乙○○        │接續辱罵：「妳里長沒見笑」│
│        │                │、「中山里的見笑，有這種里│
│        │                │長」 (均台語)。           │
├────┼────────┼─────────────┤
│丙○○  │  乙○○        │接續辱罵：「妳啥小」、「沒│
│        │                │見笑」(均台語)。          │
└────┴────────┴─────────────┘


司法院資訊處製作；財團法人民間司法改革基金會備份。
